臺灣高等法院刑事判決　　　　　　　　　　　　九十二年度上更(一)字第六三０號
　　上　訴　人
　　即　被　告　甲○○
　　選任辯護人　許智勝　律師
右上訴人因違反廢棄物清理法案件，不服台灣新竹地方法院八十九年度訴字第三九三
號，中華民國八十九年十月二十一日第一審判決（起訴案號：臺灣新竹地方法院檢察
署八十九年度偵字第二二七九號），提起上訴，判決後，經最高法院第一次發回更審
，本院判決如左：
    主  文
原判決撤銷。
甲○○無罪。
    理  由
一、公訴意旨略以：被告甲○○未向主管機關申請許可，領有廢棄物清除、處理許可
    證或核備文件，竟先後於（一）八十八年十月十四日，僱請不知情之陳慶凌駕駛
    甲○○所有之車號ＡＯ─九二七號大貨車（靠行協鴻貨運有限公司），裝載磚頭
    、塑膠袋、廢土等垃圾等廢棄物，欲至臺南縣堆置，從事廢棄物之清除、處理業
    務，嗣陳慶凌於同日下午一時四十五分許，駕駛前開車輛在苗栗縣頭份交流道附
    近，為警查獲。（二）於八十九年一月十八日，僱用不知情之彭煥淇駕駛甲○○
    所有之車號ＱＵ─六四九號大貨車（靠行群立通運有限公司）裝載磚塊、塑膠袋
    及垃圾等廢棄物，欲前往苗栗縣頭份鎮○○路傾倒，惟尚未傾倒前，即於同日下
    午二時在苗栗縣頭份鎮○○路一百九十三號前，為警查獲。（三）於八十九年一
    月十九日凌晨一時，駕駛裝有磚塊、塑膠袋及垃圾等廢棄物之ＱＵ─六九四號大
    貨車，欲前往苗栗縣頭份鎮○○路傾倒，途經苗栗縣頭份鎮○○路五七八巷口，
    再度為警查獲。因認被告涉犯廢棄物清理法第二十二條第二項第四款（按該法已
    於九十年十月二十四日修正公布施行）之罪嫌云云。
二、按犯罪事實應依證據認定之，無證據不得推定其犯罪事實；又不能證明被告犯罪
    者，應諭知無罪之判決；刑事訴訟法第一百五十四條、第三百零一條第一項分別
    定有明文。又犯罪事實之認定，應憑真實之證據，倘證據是否真實尚欠明確，自
    難以擬制推測之方法，為其判斷之基礎；而認定犯罪事實之證據係指足以認定被
    告確有犯罪行為之積極證據而言，該項證據自須適合於被告犯罪事實之認定，始
    得採為斷罪資料，最高法院五十三年台上字第六五六號、二十九年上字第三一０
    五號判例可資參照。
三、公訴人認被告涉有前揭違反廢棄物清理法犯行，無非係以右開事實，業據證人即
    苗栗縣頭份鎮公所稽查員曾新振、黃金勝、苗栗縣警察局頭份分局尖山派出所警
    員張建明、張炳森證述明確，並有照片十四張及苗栗縣頭份鎮清潔隊環境保護工
    作紀錄三紙在卷可憑，參以被告無法供出係向何人租地、整地之事實，且本件為
    警查獲之廢棄物，其內容包括磚塊、塑膠袋、廢土、木片及垃圾等，而被告為警
    查獲後，猶於八十九年一月十九日凌晨一時，趁深夜人少，警察可能疏於查緝之
    際，再度載運上開廢棄物欲傾倒於張鑫華之土地，足證其有違法從事廢棄物處理
    之犯行等語，為其論據。
四、訊據上訴人即被告甲○○固坦承未領得主管機關核發之廢棄物清理之許可證，雇
    用陳慶凌、彭煥淇或親自駕駛前開車號ＡＯ─九二七號及ＱＵ─六四九號大貨車
    裝載磚塊等物，於右開時地遭查獲等情不諱，惟矢口否認有從事廢棄物處理之犯
    行，辯稱：伊第一次遭查獲之廢棄物係因在竹東火葬場整理私有地，預備堆放木
    材，而清理之物品，欲載運至台南縣南台環保公司委託清理，第二、三次同一批
    經查獲所載運之物品係磚塊，因友人張鑫華所有之土地有凹洞，要以磚頭回填，
    乃行載運。再前開查獲之廢棄物，係因整地暨自建築物拆除施工所產生之『營建
    事業廢棄物』，依廢棄物清理法第三十九條第一項規定及行政院環保署九十一年
    十二月二十五日訂定之「從事事業廢棄物再利用涉及違法清除處理及再利用定原
    則」第三條規定，毋庸申請清除或處理許可，是以被告所為僅係違反廢棄物清理
    法第三十九條依同法第五十二條規定處以行政罰。況本件被告所載運者如為「一
    般廢棄物」而非「營建事業廢棄物」，依修正前廢棄物清理法第八條、第二十三
    條第二款規定，亦僅處以行政罰鍰，尚難以刑責相繩等語。
五、按廢棄物清理法業於九十年十月二十四日修正公布施行，同月二十六日生效，修
    正前該法第二十二條第二項第四款規定，已修正為第四十六條第一項第四款（即
    未依第四十一條第一項規定領有廢棄物清除、處理許可文件，從事廢棄物貯存、
    清除、處理或未依廢棄物清除、處理許可文件內容貯存、清除、處理廢棄物者，
    處一年以上五年以下有期徒刑，得併科新台幣三百萬元以下罰金），被告行為後
    ，法律變更，經比較修正前廢棄物清理法第二十二條第二項第四款、修正後廢棄
    物清理法第四十六條第一項第四款之規定，二者刑度完全相同，修正後之廢棄物
    清理法僅將罰金部分由原（舊法）「得併科一百萬元以下罰金（按係銀元）」修
    正為「得併科新台幣三百萬元以下罰金」，依刑法第二條第一項前段之規定，應
    適用裁判時之新法，以資判斷被告是否成立犯罪，合先敘明。
六、次按修正後廢棄物清理法第三十九條第一項規定：「事業廢棄物之再利用，應依
    中央目的事業主管機關規定辦理，不受第二十八條、第四十一條之限制」，同法
    第五十二條亦規定，違反第三十九條第一項規定，處以行政罰鍰，是修正後之現
    行廢棄物清理法關於營建事業廢棄物之再利用，已授權中央目的事業主管機關（
    本件指內政部營建署）制定管理辦法管理之，不受同法第四十一條（即應申請核
    發公民營廢棄物清除處理機構許可文件）之限制。再內政部營建署依廢棄物清理
    法第三十九條第二項之立法授權，於九十一年七月十九日發布「營建事業廢棄物
    再利用管理辦法」，並依該辦法第二條第三款之規定，公告「營建事業廢棄物再
    利用種類及管理方式」（內政部九十一年九月十七日台內營字第０九一００八六
    ００六號令公布，九十二年七月四日台內營字第０九二００八七五九三號令修正
    ），公告中再利用種類編號八「營建混合物」，其來源為：「工程施工建造、建
    築拆除、裝修工程及整地刨除所產生之事業廢棄物」，再利用用途為：「營建工
    程材料、工程填地及道路工程級配料、工程填地材料、骨材及建材原料、混凝土
    添加材料、磚瓦原料等，以及因分類作業所附帶產生之金屬屑、玻璃碎片、塑膠
    類、木屑等，依本公告之管理方式辦理」，並規定：「再利用機構應具廢棄物分
    類設備或能力，可將土石方、磚、瓦、混凝土塊、廢金屬、廢玻璃、廢塑膠類、
    廢木材、竹片、廢紙屑、廢瀝青等加以分類」，故依上開內政部營建署公告之內
    容，營建混合物本即包含土石方、磚瓦、混凝土塊及廢紙屑、廢木材、廢塑膠等
    。另依行政院環境保護署於九十一年十二月二十五日訂定之「從事事業廢棄物再
    利用涉及違法清除處理及再利用認定原則」第三條規定：「清除公告或許可再利
    用廢棄物者，應符合中央目的事業主管機關規定之事業廢棄物送往再利用機構再
    利用前之清除方式，其違反者，以違反本法（指現行法）第三十九條之規定處以
    行政罰．．．」，亦認違反規定清除公告或許可再利用事業廢棄物者，應處以行
    政罰。
七、本院函請行政院環境保護署查明卷附被告載運之物品照片是否屬事業廢棄物乙節
    ，據覆稱：「二、依廢棄物清理法第二條規定，廢棄物分為一般廢棄物及事業廢
    棄物二種。如由家戶或其他非事業所產生之垃圾、糞尿、動物屍體等，足以污染
    環境衛生之固體或液體廢棄物者，為一般廢棄物；其餘由事業所產生者，即為事
    業廢棄物。故其判定係依據該廢棄物之產生源而定。三、從事廢棄物清除、處理
    業務者，應依廢棄物清理法第四十一條之規定，向直轄市、縣（市）主管機關或
    中央主管機關委託之機關申請核發公民營廢棄物清除處理機構許可文件後，始得
    受託清除、處理廢棄物業務。該條並有但書規定排除部分之情形得不受其限制。
    另同法第三十九條及第二十九條對於事業廢棄物之再利用及處理設施餘裕處理容
    量之提供，亦有排除應申請公民營廢棄物清除處理機構許可文件之規定。四、依
    廢棄物清理法第三十九條規定，事業廢棄物之再利用，應依中央目的事業主管機
  　關規定辦理，不受第二十八條、第四十一條之限制。故本案偵查卷所示之廢棄物
    如屬內政部九十一年七月二十九日台內營字第○九一○○八四三八號函所公告之
    編號之「廢木材（板、屑）」、「營建混合物」等再利用種類，並依該部訂定「
    營建事業廢棄物再利用管理辦法」及其所公告之「營建事業廢棄物再利用種類及
    管理方式」相關規定辦理，即屬本法規定免申請公民營廢棄物清除處理機構許可
    文件者，核發機關亦不受理相關業務許可之申請。五、本署為釐清「未經許可處
    理」及「違法再利用」之認定困擾，特於九十一年十二月二十五日以環署廢字第
    ○九一○○九一一五一號令訂定「從事事業廢棄物再利用涉及違法清除處理及再
    利用認定原則」，作如下之規定：（一）從事再利用經中央目的事業主管機關公
    告再利用或許可再利用之廢棄物（以下簡稱公告或許可再利用廢棄物）者，應依
    該公告之管理方式或許可文件內容辦理；未依該公告之管理方式或許可文件內容
    辦理者，以違反廢棄物清理法（以下簡稱本法）第三十九條規定處以行政罰；其
    另有本法第四十五條、第四十六條第一款至第三款規定情形之一者，則同時移送
    法院科以行政刑罰。（二）從事再利用非屬中央目的事業主管機關公告再利用之
    廢棄物且未向中央目的事業主管機關申請取得再利用許可（以下簡稱非公告及許
    可再利用廢棄物）者，應取得公民營廢棄物處理、清理機構許可文件後，始得為
    之；未依前揭規定取得許可文件者，以違反本法第四十一條規定處以行政罰；其
    另有本法第四十五條、第四十六條規定情形之一者，則同時移送法院科以行政刑
    罰。（三）清除公告或許可再利用廢棄物者，應符合中央目的事業主管機關規定
    之事業廢棄物送往再利用機構再利用前之清除方式，其違反者，以違反本法第三
    十九條規定處以行政罰。惟清除者任意棄置公告或許可再利用廢棄物、非公告及
    許可再利用廢棄物及清除非公告及許可再利用廢棄物未取得公民營廢棄物清除、
    清理機構許可文件或未依許可文件內容清除廢棄物者，以違反本法第四十一條或
    第四十二條規定處以行政罰。前述違規情形另有本法第四十五條、第四十六條規
    定情形之一者，則同時移送法院科以行政刑罰。」，有該署九十三年一月十六日
    環署廢字第０九三０００五一二三號函附該署九十一年十二月二十五日環署廢字
    第○九一○○九一一五一號令訂定之「從事事業廢棄物再利用涉及違法清除處理
    及再利用認定原則」影本乙份存卷可參，經再函請內政部查明結果，亦據覆稱：
    「按廢棄物清理法第二條第一項第二款第三目規定，一般廢棄物係指由事業所產
　　生有害事業廢棄物以外之廢棄物。復查本部依廢棄物清理法第三十九條第二項規
  　定訂定之「營建事業廢棄物再利用管理辦法，第二條第一項亦明文營建事業係指
    以內政部為目的事業主管機關之營造業及其他經中央主管機關指定與營建有關之
    事業。另有關工程施工建造、建築拆除、裝修工程及整地刨除所產生之廢木材（
    板、屑）廢玻璃屑、廢鐵、廢單一金屬料（銅、鋅、鋁、錫）、廢塑膠、廢橡膠
    、廢瀝青混凝土等與營建剩餘土石方在尚未分離處理前之物狀，係屬本部「營建
    事業廢棄物再利用種類及管理方式」公告種類中編號八之營建混合物，爰此，如
    所詢之廢棄物係屬上開事業因執行相關業務所產生者，自可視為事業廢棄物。」
    ，亦有內政部九十三年二月二十四日內授營建管字第○九三○○○三五八九號函
    可參。
七、再按「建築工程、公共工程及建築物拆除工程施工所產生之剩餘土石方、磚瓦、
    混凝土塊、廢木材為有用資源，非屬廢棄物範圍」，有行政院八十六年十二月三
    十一日台八十六內字第五二一一０號函為憑，且營建剩餘土石方中究竟可夾雜多
    少其他廢棄物之比率，行政院環境保護署於九十年四月十八日九０環署廢字第０
    ０二一五六九號函謂：「其夾雜比率應視『營建剩餘土石方處理方案』所認定『
    土石方資源堆置處理場』所可收受之容許程度而定」，有該函存卷可參，足徵所
    謂「夾雜」之情形，悉委之於個案而視其情節得有不同之認定，並無一旦有「夾
    雜」情形，即逕依違反廢棄物清理法規定處罰之意甚明。
八、本件被告所載運清除者係塑膠、磚塊、混凝土塊並夾雜塑膠袋等建築廢棄物，有
    照片十四張及苗栗縣頭份鎮清潔隊環境保護工作紀錄表三紙在卷可憑，其中八十
    九年一月十八日該份環境保護工作紀錄表記載：「載運建築廢棄物於本鎮○○路
    一九三號前為員警攔獲」、「查該車承載物內容除一般磚塊外，仍有塑膠袋及木
    片、垃圾等廢棄物」，八十九年一月十九日該份環境保護工作紀錄表記載：「載
    運自桃園縣南坎某工地之建築廢棄物於本鎮轄內」、「該車承載物含一般磚塊及
    鋼筋、木片、塑膠等垃圾」，且被告於警詢時供稱：「（八十八年十月十四日警
    方所查獲之廢棄物是，．．要運往何處）．．．要運往臺南縣南台環保公司」，
    於檢察官偵查中供稱：「（所載之氨磚塊廢棄物何來）竹東我幫朋友載的。至另
    外朋友尖山之土地，張（鑫）華說他的土地要墊高當時他即住在旁邊」、「（廢
    棄磚塊何來）我朋友要磚塊填路基，因此我在附近竹東國小預定地拿的，．．．
    但八十九年一月十九日我見東西仍在，我問彭（煥淇）何以未載至張鑫華處倒，
    才於八十九年一月十九日許自己開去的」等語，證人張鑫華於檢察官偵查中供稱
    ：我的田低窪，要他來舖產業道路」等語，足見被告數度載運之廢棄物，均屬前
    因工程施工建造或建築拆除所產生者，自屬事業廢棄物，雖其內除磚塊及鋼筋外
    ，夾雜木片、塑膠袋等，仍不得謂非具建築事業廢棄物之性質。是依行政院環境
    保護署前開函示，無需依廢棄物清理法第四十一條規定申請許可證，亦即不應適
    用同法第四十六條第一項第四款前段之未依第四十一條第一項規定領有廢棄物清
    除、處理許可文件，從事廢棄物貯存、清除、處理者，處以刑罰之規定，自難以
    前開刑責相繩。此外，復查無其他積極證據足資證明被告涉有前開犯行，自屬不
    能證明其犯罪。
九、原審未為詳究，遽以論罪科刑，尚有未合。被告上訴意旨，否認犯罪，為有理由
    ，應予撤銷改判，並依法諭知被告無罪之判決。
據上論斷，應依刑事訴訟法第三百六十九條第一項前段、第三百六十四條、第三百零
一條第一項前段，判決如主文。
本案經檢察官吳國南到庭執行職務。
中      華      民      國    九十三　　年      三　　 月    二十四     日
                              臺灣高等法院刑事第六庭
                                  審判長法  官  陳　春　秋
                                        法  官  王　麗　莉
                                        法  官  高　明　哲
右正本證明與原本無異。
如不服本判決，應於收受送達後十日內向本院提出上訴書狀，其未敘述上訴之理由者
並得於提起上訴後十日內向本院補提理由書（均須按他造當事人之人數附繕本）。
                                        書記官  李  垂  福
中　　　華　　　民　　　國　　九十三　　年　　　三　　　月　　二十五　　日
